臺灣花蓮地方法院民事判決
111年度花簡字第186號
原      告  林和妹  
訴訟代理人  簡燦賢律師
            林怡君律師
被      告  林鈺雯  
            林清貴  
            林鈺欣  
兼  上三人
法定代理人  林淑真  
共      同
訴訟代理人  曾炳憲律師(法扶律師)
上列當事人間請求確認通行權存在事件，本院於民國111年7月13
日言詞辯論終結，判決如下：
    主      文
確認原告對被告共有花蓮縣○○鄉○○○段0000地號土地，如花蓮縣
鳳林地政事務所土地複丈成果圖2462（1）部分所示（面積29.70
平方公尺）有通行權存在。
被告於前項原告具有通行權之土地範圍內，應容忍原告鋪設柏油
或水泥路面道路通行。
被告應將設置於第1項原告具有通行權土地上之鐵製圍籬拆除，
並不得設置任何障礙物妨礙原告通行。
訴訟費用由原告負擔。
    事實及理由
壹、程序部分
一、按確認法律關係之訴，非原告有即受確認判決之法律上利益
    者，不得提起之，民事訴訟法第247條第1項定有明文。所謂
    即受確認判決之法律上利益，係指因法律關係之存否不明確
    ，致原告在私法上之地位有受侵害之危險，而此項危險得以
    對於被告之確認判決除去之者而言（最高法院42年台上字第
    1031號判決意旨參照）。查原告主張其對被告共有之花蓮縣
    ○○鄉○○○段0000地號土地（下就同段土地均逕稱地號）如附
    圖所示2462（1）部分有通行權存在，為被告所爭執，該通
    行權存否影響原告所有2456地號土地（下稱系爭土地）與公
    路聯絡之權益，致原告在私法上之地位有受侵害之危險，而
    此項危險得以確認之訴除去，是原告提起本件確認之訴，應
    有確認利益。    
二、次按不變更訴訟標的，而補充或更正事實上或法律上之陳述
    者，非為訴之變更或追加，民事訴訟法第256條定有明文。
    查原告於本院現場履勘並囑託測量後，於民國111年7月5日
    具狀更正訴之聲明第1、3項為：確認原告對被告共有2462地
    號土地，如花蓮縣鳳林地政事務所土地複丈成果圖2462（1
    ）部分所示（面積29.70平方公尺）有通行權存在（下稱甲
    方案）；被告應將上開原告具有通行權存在之土地上，所設
    置之鐵製圍籬拆除，並不得設置任何障礙物妨害原告通行（
    卷第153頁）。經核上開變更，僅係依附圖之複丈成果，而
    補充或更正事實上或法律上之陳述者，並未變更訴訟標的，
    於法並無不合，應予准許。
貳、實體部分
一、原告起訴主張：原告所有之系爭土地為袋地，前藉由通行被
    告共有之2462地號土地以連接公路，詎被告於兩造上開土地
    邊界設置鐵圍籬，阻止原告通行，致其對外現與公路並無適
    宜之聯絡，而甲方案主張通行部分，應屬通行周圍地損害最
    少之處所及方法。又因原告欲通行路徑土質遇水即泥濘，為
    通行之通常使用，被告應容忍原告於該土地通行範圍上鋪設
    柏油或水泥以供通行，爰依民法第787條第1項、第788條第1
    項、第767條第1項等規定提起本件訴訟等語。並聲明：如主
    文第1、2、3項所示。
二、被告則以：原告可通行2464地號土地以連接至公路（下稱乙
    方案），該方案無須拆除被告設置之圍籬，且為通行周圍地
    損害最小之處所及方法等語置辯。並聲明：原告之訴駁回。
    如受不利判決，願供擔保請准宣告免為假執行。
三、本院判斷如下：
　㈠原告主張所有系爭土地為袋地，得通行被告共有之2462地號
    土地以連接公路，又被告於兩造上開土地邊界設置鐵圍籬等
    情，有原告所提土地登記第一類謄本、現場照片及地籍圖謄
    本在卷可稽（卷第19、25至31、41至43頁），並經本院會同
    花蓮縣鳳林地政事務所及兩造勘查現場屬實，製有勘驗筆錄
    、現場照片及附圖所示之複丈成果圖附卷可參（卷第121至1
    30、133至135頁），則原告所有系爭土地屬與公路無聯絡之
    袋地乙節，應堪認定。
  ㈡按袋地得通行周圍地以至公路之情形，有通行權人應於通行
    必要之範圍內，擇其周圍地損害最少之處所及方法為之，民
    法第787條第2項規定甚明，而考量通行之必要範圍並選擇周
    圍地損害最少之處所及方法，本即為利益衡量，應依實際情
    形，考量通行與否之利弊得失，以決定通行道路是否確為周
    圍地損害最少之處所及方法。又是否與公路無適宜之聯絡致
    不能為通常之使用，應依其現在使用之方法判斷之，另是否
    為通常使用所必要，除須斟酌土地之位置、地勢及面積外，
    尚應考量其用途；通行之主要目的非僅調和鄰地所有人間之
    利害關係，且在充分發揮袋地之經濟效用，以促進物盡其用
    之社會整體利益，自應於能達成上開社會利益之範圍內，盡
    量使鄰地所有人之損害減至最低（最高法院87年度台上字第
    2247號、96年度台上字第584號判決意旨可資參照）。本件
    原告所有系爭土地為袋地，已如前述，原告主張如附圖所示
    之範圍可連接至2463地號土地之既有道路，此為其通行所必
    要等語，被告則抗辯乙方案始為損害最小之方式等語，是兩
    造間就原告主張通行之位置，是否係對被告損害最小之處所
    及方法乙節，即有爭執。
　㈢本件兩造所指出通行方式經本院審酌後，認被告所共有之246
    2地號土地上，原已設置有水泥道路，原告亦稱此為其前對
    外通行所用，雖目前設有鐵圍籬阻礙通行，然與被告所指之
    通行方式相較，多為樹木包圍，且坡度甚陡，甚至在樹木後
    方，經目視無可供通行之路面存在。是以本院審酌上情，並
    參酌原告所主張通行之土地，認甲方案供原告通行，對被告
    所生之損害尚小，且被告所共有之2462地號土地原即已有道
    路作為對外通行之用，若將經濟價值有限之鐵圍籬拆除，原
    告即通行無阻，未存窒礙，堪認甲方案對被告造成之不利影
    響甚小，確係屬對通行之周圍土地損害甚小之方式。至被告
    所陳乙方案，顯較甲方案變動為鉅，況被告亦未聲請就乙方
    案囑託製作複丈成果圖，無從就甲、乙方案之實際通行路線
    、面積等節為權衡，礙難認定乙方案為損害最少之通行方法
    。
　㈣次按有通行權人於必要時，得開設道路；民法第788條第1項
    前段定有明文。至於有無必要開設道路，開設如何路面、寬
    度之道路，應參酌相關土地及四周環境現況、目前社會繁榮
    程度、一般交通運輸工具、通行需要地通常使用之必要程度
    、通行地受損害之程度等事項酌定之（最高法院95年度台上
    字第1718號判決參照）。查原告就如附圖2462（1）所示部
    分土地有通行權存在，已如前述，而如附圖2462（1）所示
    部分土地現係泥土覆蓋，路面凹凸不平，且存在有大小不等
    數量之石頭，有現場照片在卷可參（卷第125至130頁），足
    認原告陳稱欲通行路徑土質遇水時即泥濘，致無法通行等語
    ，尚非無據，又參以於附圖2462（1）所示部分上舖設柏油
    或水泥路面，尚符合現今社會對通行道路之所需，且亦未對
    被告造成額外負擔，是為使原告日後得以順利通行如附圖24
    62（1）所示部分土地，請求被告應容忍其在具有通行權之
    土地範圍內鋪設柏油或水泥路面，應屬必要且合理。 
  ㈤又按所有人對於無權占有或侵奪其所有物者，得請求返還之
    。對於妨害其所有權者，得請求除去之。有妨害其所有權之
    虞者，得請求防止之。民法第767條第1項已有明定。再按通
    行權人既經確認有通行權存在，被通行地之所有人及使用人
    自有容忍之義務，如有阻止或妨害之行為，通行權人當得依
    據民法第767條物上請求權之規定，請求予以禁止或排除（
    最高法院88年度台上字第2864號判決意旨參照）。本件被告
    共有2462地號土地如附圖所示2462（1）部分既為通行損害
    最少之處所，則揆諸前揭說明，原告請求被告應將上開土地
    通行範圍內所設置之鐵圍籬拆除，並不得設置任何障礙物妨
    礙原告通行，亦屬有據。
四、綜上所述，原告依民法第787條第1項、第788條第1項、第76
    7條第1項規定，請求如主文第1、2、3項所示，為有理由，
    應予准許。
五、本件事證已臻明確，兩造其餘攻擊及防禦方法，經核與本判
    決結果不生影響，爰不一一論述，附此敘明。　　
六、又確認判決僅為確認請求權存在之判決，並無執行力（最高
    法院26年渝抗字第51號判決意旨參照），亦即其性質屬不適
    於強制執行，自無准許假執行之餘地。另就如主文第2、3項
    部分，屬命被告容忍及禁止被告為一定之行為，與假執行係
    於終局判決確定前，賦與執行力之情形不同，爰不予假執行
    之宣告。　　
七、末按因敗訴人之行為所生之費用，按當時之訴訟程度，為伸
    張或防衛權利所必要者，法院得酌量情形，命勝訴之當事人
    負擔其全部或一部，民事訴訟法第81條第2款定有明文。本
    件原告欲通行被告之土地，被告為防衛其權利而不同意原告
    之請求，所為訴訟行為應在防衛其權利所必要之範圍內，且
    於法院判決前，被告應供原告通行之土地位置尚不明確，亦
    難認被告有不主動履行法定義務之情事。是若令提供土地讓
    原告通行之被告，再行負擔訴訟費用，尚非事理之平，故本
    院爰依上開規定，命勝訴之原告負擔訴訟費用。
中　　華　　民　　國　　111 　年　　7 　　月　　22　　日
                  花蓮簡易庭  法  官  蔡培元
以上正本係照原本作成。
如不服本判決，應於送達後20日內，向本院提出上訴狀（上訴狀
須表明上訴理由）並繳納上訴審裁判費；如於本判決宣示後送達
前提起上訴者，應於判決送達後20日內補提上訴理由書（均須按
他造當事人之人數附繕本）。
如委任律師提起上訴者，應一併繳納上訴審裁判費。
中　　華　　民　　國　　111 　年　　7 　　月　　25　　日
                              書記官  謝佩真